臺灣苗栗地方法院民事判決　　　　　　　　99年度訴字第95號
原　　　告　洪源章
訴訟代理人　蔡志忠律師
複代理人　　曾琬鈴律師
被　　　告　張國華
訴訟代理人　張國中
被　　　告　張秋福
兼　共　同
訴訟代理人　張國揚
上列當事人間請求分割共有物事件，本院於100 年8 月18日言詞
辯論終結，判決如下：
    主  文
原告與被告張國華、張秋福共有坐落苗栗縣後龍鎮○○段第八四
三、八五八地號土地，應予變賣，所得價金由兩造按附表一所示
應有部分比例予以分配。
原告與被告張國華、張國揚共有坐落苗栗縣後龍鎮○○○段第二
二九四、一九六六地號土地應予合併分割如附圖所示：編號甲、
面積一八五０點五平方公尺土地分歸原告所有；編號乙、面積一
八五０點五平方公尺土地分歸被告張國華所有；編號丙、面積一
八０一平方公尺土地及三０００平方公尺土地分歸被告張國揚所
有。
訴訟費用由兩造各按附表二所示訴訟費用比例負擔之。
    事  實
一、原告起訴主張：坐落苗栗縣後龍鎮○○段第843 、858 地號
    土地為原告與被告張國華、張秋福所共有，同鎮○○○段第
    2294、1966地號土地則為原告與被告張國華、張國揚所共有
    ，系爭4 筆土地之共有人、面積及應有部分各如附表一所示
    。因共有人間未定有不分割之契約，亦無因物之使用目的而
    不能分割之情形，僅因無法達成分割協議，故起訴請求分割
    系爭共有土地。系爭843 地號土地上有被告張國華所有、未
    辦保存登記、門牌號碼後龍鎮秀水里10鄰秀水98號之房屋1
    棟（下稱系爭建物）及車庫，系爭858 地號土地為空地，系
    爭2294、1966地號土地現由被告占有耕作，原告均未使用系
    爭4 筆土地。因系爭843 地號土地為被告之建物及車庫之基
    地，系爭858 地號土地面積狹小，倘原物分割，基於土地使
    用目的與面積狹小之故，不宜原物分割，是請求將系爭843
    、858 地號土地予以變價分割，所得價金按原告、被告張國
    華、張秋福之應有部分比例分配。另請求將系爭1966地號、
    2294地號土地合併分割，並按兩造之應有部分面積之權利價
    值為分配，即依竹南地政事務所民國100 年7 月18日土地複
    丈成果圖所示之分割方案（卷第173 、174 頁）為分割，亦
    即系爭2294地號土地，編號甲分歸原告取得、編號乙分歸被
    告張國華取得，編號丙及系爭1966地號土地全部分歸被告張
    國揚取得等語。並聲明如主文第1 、2 項所示。
二、被告等抗辯：原告於拍定取得系爭4 筆土地持分時，權利移
    轉證明書即已註明不點交，故原告應僅得處分或變賣自己所
    有之持分，不得請求分割。又原告拍定取得系爭858 、84 3
    地號土地之持分時，已明知其上存有被告之建物，該2 筆土
    地如予合併變賣，將致承買人與被告產生糾紛，故反對合併
    變賣。再者，被告張國華、張國揚與原告之前手張國中於88
    年間就系爭1966、2294地號土地成立分管協議，故原告應受
    分管協議之拘束，應依分管協議之分管方案為分割。並聲明
    ：(1)原告之訴駁回；(2)訴訟費用由原告負擔。
    理  由
一、按耕地係指依區域計畫法劃定為特定農業區、一般農業區、
    山坡地保育區及森林區之農牧用地；又每宗耕地分割後每人
    所有面積未達0.25公頃者，不得分割。但有下列情形之一者
    ，不在此限：四、本條例中華民國89年1 月4 日修正施行前
    之共有耕地，得分割為單獨所有；農業發展條例第3 條第11
    款、第16條第1 項但書第4 款亦有明文。系爭2294、1966地
    號土地之使用分區均為特定農業區、使用地類別均為農牧用
    地，係屬上開條例第3 條第11款所指之耕地。而原告雖於89
    年1 月4 日修正施行後因拍定而取得系爭2294、1966地號土
    地之應有部分，且應有部分面積亦未達0.25公頃，惟依耕地
    分割執行要點第12點規定「本條例第16條第1 項第4 款規定
    申辦分割之共有耕地，部分共有人於本條例修正後，移轉持
    分土地，其分割後，土地宗數未超過修正前共有人數者，得
    申請分割」；準此，如分割後之土地宗數未超過修正前共有
    人人數，則仍得請求分割土地。系爭2294、1966地號土地原
    共有人數為3 人，原告經拍定取得應有部分成為土地共有人
    後，共有人數仍不變，故本件即無依法不能分割之情形。又
    原告主張系爭4 筆土地之共有人間並無不能分割之約定，僅
    共有人間無法達成分割之協議乙節，為被告所不爭執，是原
    告請求裁判分割系爭4 筆土地，依法有據。
二、經查，系爭843 地號土地已為被告張秋福所有之系爭98號水
    泥磚造建物所蓋滿，屋齡約30年，現供被告張國揚、張秋福
    居住，建物前方有一約2 輛自小客車寬之巷道，側面緊鄰同
    段第839 地號土地處有一私設道路，該地非屬袋地。系爭建
    物旁蓋有一層磚造建物作為停車棚，為被告三人共同使用。
    系爭858 地號土地為水泥空地，作為通道使用，為袋地。系
    爭2294地號土地目前休耕中，中間及兩側均種植防風林，上
    有被告張秋福、張國揚所有之磚造抽水房，以中間排防風林
    為界，右側為被告張國華、訴外人張國中（即原共有人）之
    耕種範圍，左側為被告張秋福、張國揚之耕種範圍，土地東
    南側有一約2 輛車寬之產業道路。系爭1966地號土地現供被
    告張國揚、張秋福耕種，目前休耕中，東南側有一溝渠及約
    2 輛車寬之產業道路，土地兩旁種有防風林等情，業經本院
    於99年12月3 日協同兩造及竹南地政事務所測量人員履勘現
    場，並製有勘驗筆錄、現場照片、現場圖（卷第97至113 頁
    ），及地政人員測繪之現況圖（卷第116 至118 頁）等件在
    卷足憑，且為兩造所不爭執，自屬真實。
三、又各共有人，除法令另有規定外，得隨時請求分割共有物。
    但因物之使用目的不能分割或契約訂有不分割之期限者，不
    在此限；分割之方法不能協議決定，法院得因任何共有人之
    請求，命為下列之分配：一、以原物分配於各共有人。二、
    原物分配顯有困難時，得變賣共有物，以價金分配於各共有
    人；民法第823 條第1 項、第824 條第2 項分別規定甚明。
    而關於共有物之分割，如依原物之數量按其應有部分之比例
    分配，價值顯不相當者，依其價值按其應有部分比例分配，
    仍不失為以原物分配於各共有人，否則不顧慮經濟上之價值
    ，一概按其應有部分核算之原物數量分配者，將顯失公平；
    最高法院著有63年台上字第2680號判例意旨可供參酌。再裁
    判分割共有物，屬形成判決，法院定共有物之分割方法，固
    應斟酌當事人之聲明、共有物之性質、經濟效用及全體共有
    人之利益等，而本其自由裁量權為公平合理之分配，但並不
    受當事人聲明、主張或分管約定之拘束（最高法院69年台上
    字第1831號、93年度台上字第1797號裁判意旨參照）。茲就
    本件分割方法，析述如下：
（一）查系爭843 、858 地號土地面積分別為119.45、9.39平方
      公尺，使用地類別均為乙種建築用地，整筆系爭843 地號
      土地為被告張秋福所有之系爭建物所佔滿，系爭858 地號
      土地則為空地。倘系爭843 地號土地採原物分割，則不論
      如何分割，均將破壞系爭建物之結構及完整性，並引發日
      後原告提起被告拆屋還地訴訟、甚至分得土地未臨路者亦
      得訴請確認通行權訴訟，致生訟爭；倘將系爭843 地號土
      地僅分配予被告一造，由被告以價金補償原告，被告亦一
      再陳稱無資力或僅願以低於市價甚多之公告現值補償，對
      於原告甚為不公。又系爭858 地號土地面積過小僅有9.39
      平方公尺，不應再予細分。是本院審酌上情，認上開2 筆
      土地若以原物分割顯有事實上及經濟上之困難，顯非適當
      。故本院為保持系爭建物及土地之完整性與經濟價值，認
      應將系爭2 筆土地變價拍賣，使系爭建物之使用人即被告
      張秋福、張國華得透過拍賣程序競價取得整筆系爭843 地
      號土地所有權，以保持系爭建物之完整性及經濟價值，而
      變價所得價金按應有部分比例分配予全體共有人，使土地
      之整筆利益由全體共有人均沾，而無獨厚某特定共有人，
      始謂公允。故本院認系爭843 、858 地號土地應採變價分
      割，以符合全體共有人之利益及公平。爰判決如主文第1
      項所示。
（二）又系爭1966地號土地地形狹長，僅東南一側鄰產業道路，
      如為通行方便，以西北東南向分割成3 筆，土地將過於細
      長而不利耕作、難以利用，倘東北西南向分割，雖地形較
      方正，但有2 筆土地無法對外聯絡，對於該分得人甚為不
      公、不便；惟被告張國揚之應有部分比例高達2/3 ，且現
      為使用人，倘將該整筆土地分歸其一人所有，則無土地細
      分及欠缺通行路線之弊。另系爭2294地號土地之面積多達
      5502平方公尺，地形亦較為方正，東南側亦鄰產業道路，
      以西北東南向分割成3 筆，各筆土地尚非狹長細分，且均
      臨產業道路，通行無礙，仍適合耕作利用。是本院乃先委
      請竹南地政事務所就系爭2 筆土地按兩造應有部分之比例
      計算應得面積後，將系爭1966地號土地全部面積3,000 平
      方公尺分予被告張國揚，不足部分再與原告及被告張國華
      一同分配於系爭2294地號土地，則系爭2294地號部分，由
      原告取得編號甲面積1,875.5 平方公尺、被告張國華取得
      編號乙面積1,875.5 平方公尺、被告張國揚取得編號丙1,
      751 平方公尺，系爭1966地號土地全部面積3,000 平方公
      尺由被告張國揚獨得，此有竹南地政製作之鑑定圖（卷第
      151 頁）在卷可佐。再者，為求各共有人分得土地之權利
      價值相當，本院囑託駿豐不動產估價師事務所鑑定系爭第
      1966、2294地號土地之價值後，再調整上開鑑定圖關於系
      爭2294地號土地上之2 條分割線，俾使兩造取得之土地價
      值與其等應有部分面積之價值相符。經該事務所依據系爭
      2 筆土地之一般因素、不動產市場概況、區域因素（含當
      地環境、近鄰地區土地與建物之利用現況、公共設施及交
      通運輸概況、重大公共建設、未來發展趨勢）、個別因素
      （含土地坐落基地、法定使用管制事項、土地利用情形、
      公共設施便利性）等因素為分析，再以比較法評估土地合
      理價格（評估過程詳如估價報告書第24至27頁），定出系
      爭2294地號土地每平方公尺1000元之基準價格。系爭1966
      地號土地價格則以系爭2294地號土地之評估價格為基礎，
      依土地分割後各筆土地面積、臨路情形、寬深度比、地形
      等個別條件而推算系爭1966地號土地之價格為每平方公尺
      950 元。復依分割前各共有人持分土地之總價值，算出分
      割後各共有人應分得系爭2 筆土地之面積。即原告、被告
      張國華、被告張國揚應分得系爭2294地號土地之面積各為
      1,850.5 平方公尺、1,850.5 平方公尺、1,801 平方公尺
      ，被告張國揚並取得系爭1966地號土地全部面積；此有估
      價報告書一份附卷足憑。本院將上述系爭2 筆土地之鑑價
      結果，復函送竹南地政製作分割圖如100 年7 月18 日 之
      複丈成果圖所示（下稱附圖，卷第174 頁），亦即系爭2
      筆土地合併分割後，原告取得編號甲、面積1,850.5 平方
      公尺土地，被告張國華取得編號乙、面積1,850.5 平方公
      尺土地，被告張國揚取得編號丙、1,801 及3,000 平方公
      尺土地。綜上，附圖所示之分割方案，已全盤綜合考量系
      爭2 筆土地之各項因素而評估其價值差異，以作為共有人
      分割後取得系爭2 筆土地位置及面積增減之依據，無損各
      共有人之權益，且不生共有人間互以金錢找補之困擾，應
      屬合理公平妥適之分割方案。爰諭知系爭2294、1966地號
      土地合併分割方案如主文第2 項所示。
四、本件事證已臻明確，兩造其餘攻擊防禦方法及舉證，經核均
    與判決結果無影響，爰無庸逐一論述，附此敘明。
五、末按分割共有物之訴，原、被告之間本可互換地位，本件原
    告起訴雖於法有據，但被告之應訴實因訴訟性質所不得不然
    ，所為抗辯自為伸張或防衛權利所必要，是本院認本件之訴
    訟費用應由兩造按附表二所示之訴訟費用比例分擔，始為公
    允，爰諭知如主文第3 項所示。
六、據上論結，原告之訴為有理由，依民事訴訟法第80條之1 、
    第85條第1 項但書，判決如主文。
中    華    民    國   100    年    9     月    9     日
                  民事庭法  官  黃怡玲
以上正本係照原本作成。
如對本判決不服，須於判決送達後20日內向本院提出上訴狀（須
附繕本）。
如委任律師提起上訴者，應一併繳納上訴審裁判費。
                        書記官  孫銘宏
中    華    民    國   100    年    9     月    9     日
附表一：共有人及應有部分比例
    ┌──┬─────┬────┬──────┬──────┐
    │編號│土地坐落  │土地面積│  共有人    │應有部分比例│
    │    │          │（平方公│            │            │
    │    │          │尺）    │            │            │
    ├──┼─────┼────┼──────┼──────┤
    │ 01 │苗栗縣後龍│5502    │  張秋福    │2/4         │
    │    │鎮○○段第│        ├──────┼──────┤
    │    │843 地號  │        │  張國華    │1/4         │
    │    │          │        ├──────┼──────┤
    │    │          │        │  洪源章    │1/4         │
    ├──┼─────┼────┼──────┼──────┤
    │ 02 │苗栗縣後龍│3000    │  張秋福    │2/4         │
    │    │鎮○○段第│        ├──────┼──────┤
    │    │858 地號  │        │  張國華    │1/4         │
    │    │          │        ├──────┼──────┤
    │    │          │        │  洪源章    │1/4         │
    ├──┼─────┼────┼──────┼──────┤
    │ 03 │苗栗縣後龍│119.45  │  張國華    │1/4         │
    │    │鎮○○○段│        ├──────┼──────┤
    │    │第2294地號│        │  張國揚    │1/2         │
    │    │          │        ├──────┼──────┤
    │    │          │        │  洪源章    │1/4         │
    ├──┼─────┼────┼──────┼──────┤
    │ 04 │苗栗縣後龍│9.39    │  張國華    │1/6         │
    │    │鎮○○○段│        ├──────┼──────┤
    │    │第1966地號│        │  張國揚    │4/6         │
    │    │          │        ├──────┼──────┤
    │    │          │        │  洪源章    │1/6         │
    └──┴─────┴────┴──────┴──────┘
附表二：訴訟費用負擔比例
    ┌──┬─────┬─────────────────────────────────────────┐
    │編號│當事人    │訴訟費用負擔比例                                                                  │
    │    │          │                                                                                  │
    ├──┼─────┼─────────────────────────────────────────┤
    │ 01 │洪源章    │0000000/0000000                                                                   │
    │    │          │【計算式：（1375.5×1000）＋（500 ×800 ）＋（29.8625 ×4800）＋（2.3475×4800）/ │
    │    │          │（5502×1000）＋（3000×800 ）＋（119.45×4800）＋（9.39×4800）                  │
    │    │          │＝（0000000 ＋400000＋143340＋11268 ）/ （0000000 ＋0000000 ＋573360＋45072 ）    │
    │    │          │＝0000000/0000000 】                                                              │
    ├──┼─────┼─────────────────────────────────────────┤
    │ 02 │張國華    │0000000/0000000【計算式：同上】                                                   │
    ├──┼─────┼─────────────────────────────────────────┤
    │ 03 │張國揚    │0000000/0000000                                                                   │
    │    │          │【（計算式：（2751×1000）＋（2000×800 ）/0000000                                │
    │    │          │＝0000000 ＋0000000/0000000                                                       │
    │    │          │＝0000000/0000000 】                                                              │
    ├──┼─────┼─────────────────────────────────────────┤
    │ 04 │張秋福    │309216/0000000                                                                    │
    │    │          │【（計算式：（59.725×4800）＋（4.695 ×4800）/ 0000000                           │
    │    │          │＝286680＋22536/0000000                                                           │
    │    │          │＝309216/0000000 】                                                               │
    └──┴─────┴─────────────────────────────────────────┘